臺灣高雄地方法院刑事判決　　　　　　　　　　　　九十三年度訴字第一二００號
　　公　訴　人　臺灣高雄地方法院檢察署檢察官
　　被　　　告　戊○○　男　四.
　　指定辯護人　本院公設辯護人丁○○
右列被告因偽造貨幣案件，經檢察官提起公訴（九十三年度偵字第一五四六號），本
院判決如下：
    主      文
戊○○行使偽造之通用紙幣，累犯，處有期徒刑年陸月。扣案如附表所示之偽造通
用紙幣合計壹拾柒張，均沒收。
    事      實
一、戊○○曾於民國九十三年間因竊盜案件，經本院以九十一年度簡字第一四九九號
    刑事簡易判決判處有期徒刑二月確定，並於九十二年四月二十七日執行完畢。詎
    其猶不知悔改，明知於九十三年一月十二日下午三時許，在高雄縣大寮鄉○○路
    與萬丹路口處拾獲如附表所示之脫離他人持有之偽造新臺幣（下同）一千元紙幣
    十五張、五百元紙幣二張，共計十七張，均係偽造之通用紙幣，竟意圖為自己不
    法之所有，將之全數侵占入己，隨即基於行使偽造通用紙幣之犯意，以持偽造紙
    鈔行使以換取真鈔之方式，於同日下午五時許，在高雄縣大寮鄉○○路鳳林菜市
    場內，持如附表所示之編號十三偽鈔五百元一張，向經營麵包攤販丙○○購買價
    值三十元之麵包，並找回真鈔四百七十元。嗣經前揭市場管理員己○○經攤販通
    知發覺戊○○行使偽鈔，並跟蹤戊○○前往前揭市場某賣麵攤位，正值戊○○欲
    持偽鈔一千元一張購物，尚未交予麵攤老闆時，當場逮捕戊○○，並由市場管理
    員乙○○通知警方到場處理，並扣得如附表所示之偽鈔十七張。
二、案經高雄縣警察局林園分局報請臺灣高雄地方法院檢察署檢察官偵查起訴。
    理      由
一、程序部分：
  (一)按被告以外之人於審判外向法官所為之陳述，得為證據，刑事訴訟法第一百五十
    九條之一第一項定有明文。其立法理由係認為被告以外之人之陳述係在法官面前
    為之，因其任意陳述之信用性已受確定保障之情況下所為之陳述，自得作為證據
    ，且不問係本案或其他刑事案件之羈押訊問期日、勘驗期日、準備程序期日、審
    理期日或民事事件、行政訴訟程序，凡係在普通法院法官面前所為之陳述（不包
    括軍事法官），均具有證據能力。是本案證人乙○○、丙○○、己○○、庚○○
    於本院審理中向法官所為之證述（參見本院九十三年七月二十一日、九十三年八
    月十日、九十三年八月三十一日審判筆錄），在其等任意陳述之信用性均無疑之
    情況下，依法即得作為證據。
  (二)按被告以外之人於偵查中向檢察官所為陳述，除顯有不可信之情況者外，得為證
    據，同法第一百五十九條之一第二項定有明文。蓋因檢察官與法官同為司法官署
    ，且檢察官代表國家偵查犯罪，依法有訊問被告、證人及鑑定人之權力，且須對
    被告有利、不利之情形均應注意，況徵諸實務運作，檢察官實施刑事偵查程序，
    亦能恪遵法定程序之要求，不致有違法取證情事且可信度極高，是被告以外之人
    前於偵查中已具結而為證述，除反對該項供述得具有證據能力之一方，已釋明「
    顯有不可信之情況」之理由外，不宜以該證人未能於審判中接受他造之反對詰問
    為由，即遽指該證人於偵查中之陳述不具證據能力，方符前揭法條之立法意旨。
    是證人丙○○（參見臺灣高雄地方法院檢察署九十三年度偵字第一五四六號偵查
    卷宗第十九頁、第二十頁）、李柏鋒、陳永茂、阮財瑛（參見同上偵查卷宗第二
    十九頁至第三十頁）於檢察官偵查時所為陳述，被告未曾提及檢察官在偵查時，
    有任何不法取供之情形，是客觀上並無顯不可信之情況，前揭告訴人及證人於偵
    查中之陳述及證言自均具有證據能力。
二、訊據被告戊○○固坦承於右揭時、地拾獲如附表所示之十七張偽造紙鈔，並持鈔
    票號碼為ＨＮ六五六三五九ＺＪ之偽鈔五百元一張，至前揭菜市場向麵包攤販購
    物之事實，惟辯稱：其不知道該紙鈔是假的云云。經查：
  (一)扣案如附表所示之紙鈔，經送至中央印製廠鑑定結果為：(1)該等一千元紙鈔均以
    彩色噴墨方式仿印，無凹版印紋凸起效果，紙質與真鈔不同，部分以螢光墨繪製
    仿紙張螢光纖維絲，水印以灰色墨在紙張背面仿製，安全線以燙印箔膜及灰色墨
    （含面額數字）仿正面五段裸露部分，左下角面額數字，以燙印箔膜仿折光變色
    油墨；(2)該等五百元紙鈔均以彩色噴墨方式仿印，無凹版印紋凸起效果，紙質與
    真鈔不同，以螢光墨繪製仿紙張螢光纖維絲，水印以灰色墨仿製，安全線以燙印
    箔膜及灰色墨（含面額數字）仿正面五段裸露部分，左下角面額數字，以彩色噴
    墨仿折光變色油墨，均屬偽造鈔票，此有該廠九十三年二月六日中印發字第○九
    三○○○○六九一號函一份（參見同上偵查卷宗第十六頁）附卷可稽，足徵如附
    表所示之紙鈔確係偽造之物無訛。
  (二)(1)證人即萬丹黃昏市場麵包攤販丙○○於偵訊中證稱：其於九十三年一月十二日
    當日，在萬丹黃昏市場賣麵包，有人持五百元一張向其購買三十元麵包，其找四
    百七十元予對方後，當其聽到菜市場廣播，有人持偽鈔購物，才發現其有收客人
    一張五百元偽鈔等語（參見同上偵查卷宗第二十頁）；於本院審理中證述：其於
    九十三年一月十二日下午五時許，在萬丹黃昏市場賣麵包，當日有人持五百元一
    張向其購買三十元麵包，當其聽到菜市場廣播，有人持偽鈔購物，才發現其有收
    到一張五百元偽鈔，該偽鈔五百元經警方取走（參見本院九十三年八月十日審判
    筆錄）等語；(2)證人即萬丹黃昏市場管理員己○○於本院審理中證述：當天在萬
    丹路鳳林市場，因有菜市場攤販向其通報，市場內有人行使偽鈔，因被告常在菜
    市場喝酒，經濟能力不好，但當日被告突然身上有很多錢花用，其遂認為可疑跟
    蹤被告，至賣麵攤處見被告持拿出一千元，尚未交給賣麵老闆之際，其就上前逮
    捕被告並自被告身上搜出多張偽鈔（參見本院九十三年八月三十一日審判筆錄）
    等語；(3)證人即市場管理員乙○○於本院審理中證述：被告行使偽鈔案件是管理
    員己○○及賣麵包之攤販發現，由其向警方報案（參見本院九十三年七月二十一
    日審判筆錄）等語；(4)證人即本案承辦警員阮財瑛、陳永茂於偵訊中各證稱：當
    日接獲市場之人報案，有人使用偽鈔，其到場後經市場管理員乙○○將被告交由
    警方處理，偽鈔及紙條已經放置於市場管理員室桌上，其不知被告行使偽鈔購物
    之情形（參見同上偵查卷宗第二十九頁、第三十頁）等語屬實，並有扣案如附表
    所示之偽鈔、查獲偽鈔照片十張（參見警卷）附卷可參。爰審酌上揭證人均與被
    告無恩怨，應無設詞陷害被告之必要，且其等所證述內容，亦與被告前揭所述有
    持偽鈔五百元向萬丹黃昏市場麵包攤販丙○○購買三十元麵包後，為市場人員發
    現等語相符，是均應堪信為真實。參以被告係先將其中一張五百元偽鈔交由麵包
    攤販丙○○購買三十元之麵包後，找回四百七十元真鈔，復欲向其他攤販購買物
    品，尚未交付一千元偽鈔前為人逮捕之情，為其所承認，並經上揭證人陳明在卷
    ，是自被告當日消費行為可知，其若非故意藉購買小額物品找錢方式兌換真鈔，
    何須以五百元或一千元紙鈔付帳，況被告在麵攤購物，以前揭麵包攤販丙○○找
    回之四百七十元付帳即綽綽有餘，何須另持一千元紙鈔付帳，堪認被告明知所持
    有之紙鈔為偽鈔至明，其故意藉由小額消費找錢方式兌換真鈔之事實，亦堪認定
    。被告所辯不知偽鈔云云，無非卸責之詞，要無可採，公設辯護人就被告無偽鈔
    認識云云，亦無可採信。
  (三)至被告亦於本院審理中自承，其持以購物之鈔票係於路邊拾獲，其心想真鈔之可
    能性不高，故先持扣案偽鈔五百元向萬丹黃昏市場麵包攤販丙○○購買三十元麵
    包，並找回四百七十元後，又持一張紙鈔向攤販購物，以再證實其拾獲鈔票之真
    偽（九十三年七月二十一日審判筆錄）等語，本院審酌被告於本院審理中自承學
    歷為高工畢業，曾擔任報社辦事處之負責人、保險業及電信局保全人員之經歷，
    顯有相當社會職場經歷，並非毫無社會經驗之人，對於目前偽鈔充斥市面，民眾
    在使用或收受千元或百元鈔票時無不小心辨認，被告憑空拾獲如附表所示之十七
    張鈔票，焉有不審慎檢查之理，況目前金融機關林立，被告如欲辨認鈔票真偽，
    可持鈔票至銀行機關鑑定，並無任何困難之處，且縱其誤認拾獲之鈔票為真鈔，
    何需分持拾獲鈔票分別向市場攤販購買物品，顯見被告明知如附表所示為偽鈔，
    其拾獲後有行使偽造通用紙鈔之故意應堪認定。是被告上揭所辯，顯與事理常情
    不符，僅係卸責之詞，不足採信。又系爭偽造一千元紙幣十五張、五百元紙幣二
    張，共計十七張，雖係置放於路邊，然既為他人偽造，其目的顯為趁機使用，應
    無任意拋棄之理，故上揭偽鈔應係脫離他人所持有之物，被告於路邊拾獲後，而
    予以侵占入己並行使，其主觀上顯有為自己不法所有之侵占意圖及行使偽造通用
    紙幣之意圖至明。本案事證已臻明確，被告上揭侵占脫離他人持有之物及行使偽
    造通用紙幣犯行應堪認定。
三、另查：
  (一)按中央銀行為依中央銀行法第十三條第一項規定發行中華民國貨幣而訂定中央銀
    行發行新臺幣辦法，於八十九年一月二十六日公布，同年月二十八日生效，該辦
    法第二條規定中華民國貨幣為新臺幣，除適用中央銀行法關於國幣之規定外，依
    本辦法之規定，故新臺幣為中華民國貨幣，適用中央銀行法關於國幣之規定。又
    按刑法第一百九十六條所謂貨幣係指硬幣而言，新臺幣幣券則屬紙幣，行為人以
    偽造之新臺幣幣券賣與他人，如係冒充真票使用，應成立行使偽造紙幣罪（最高
    法院五十九年度臺上字第一一九四號裁判、二十八年上字第八九六號、六十三年
    臺上字第二一九四號判例要旨參照）；又刑法第一百九十六條第一項之行使偽造
    紙幣罪，以明知係偽造之紙幣，故意收受後冒充真幣行使為構成要件，如其收受
    之初並不知係偽造，嗣後發覺因不甘受損失而仍行使者，則其情節較輕，同條第
    二項另設有專科罰金之規定，與第一項之行使偽幣罪有別（最高法院二十七年上
    字第四二九號判例要旨參照）。是核本案被告侵占如附表所示偽造紙幣部分，係
    犯刑法第三百三十七條之侵占離本人所持有之物罪；另被告侵占系爭鈔票時已知
    為偽鈔，已如前述，是被告持以行使偽造如附表編號十三所示偽造通用紙幣部分
    ，則係犯同法第一百九十六條第一項之前段之行使偽造之通用紙幣罪。至起訴書
    對於被告之侵占離本人所持有之物部分，於起訴書雖漏載起訴法條，惟已於起訴
    事實欄載明該犯罪事實，並經本院於審理中告知被告所犯法條尚包括刑法第三百
    三十七條之侵占離本人所持有之物罪，本院自應予以審理，附此敘明。
  (二)又行使偽造紙幣，本含有詐欺性質，故不另論以詐欺取財罪（最高法院二十九年
    上字第一六四八號判例參照）。是被告行使如附表編號十三所示之偽造紙幣，在
    形式上與真幣相同，並已使證人即麵包攤販丙○○誤認為真幣而矇混使用，自屬
    行使偽造紙幣，不另以詐欺罪論擬。被告在高雄縣大寮鄉○○路與萬丹路口處發
    現如附表所示之脫離他人持有之偽造紙幣，思以該等紙幣購物兌換現金，而予侵
    占，並持如附表編號十三所示偽造紙幣向商家購買麵包，其所犯侵占離本人所持
    有之物罪與行使偽造通用紙幣罪二罪間，有手段、目的之牽連關係，應依刑法第
    五十五條後段之規定，從一重之行使偽造通用紙幣罪論斷。又查，被告曾於九十
    三年間因竊盜案件，經本院以九十一年度簡字第一四九九號刑事簡易判決判處有
    期徒刑二月確定，並於九十二年四月二十七日執行完畢，此有臺灣高等法院被告
    全國前案紀錄表、本院被告院內索引卡紀錄表、臺灣高雄地方法院檢察署刑案資
    料查註紀錄表各一份存卷可考，其於五年內再犯本案有期徒刑以上之罪，為累犯
    ，應依刑法第四十七條之規定加重其刑。
  (三)爰審酌現今社會上假鈔氾濫，被告行使偽造通用紙幣之行為，嚴重影響社會一般
    大眾交易秩序，惟念及數量尚非龐大，侵占持有之偽造紙幣均已查扣，其行使之
    偽造紙幣金額不多，用以購買麵包之價值三十元，造成被害人損失輕微，且被告
    犯後對於侵占犯行，固能坦認，但就行使偽造之通用紙幣部分，矢口否認，態度
    不佳等一切情狀，量處如主文所示之刑。末按刑法第五十九條規定犯罪情狀可憫
    恕者，得酌量減輕其刑，固為法院依法得自由裁量之事項，然非漫無限制，必須
    犯罪另有特殊之原因與環境，在客觀上足以引起一般同情，認為即予宣告法定低
    度刑期尤嫌過重者，始有其適用。是為此項裁量減刑時，必須就被告全部犯罪情
    狀予以審酌在客觀上是否有足以引起社會上一般人之同情，而可憫恕之情形，始
    稱適法（最高法院八十八年度臺上字第六六八三號判決要旨參照）。而本案被告
    犯行，均已如前述，衡情並無何等足以引起一般同情之客觀情狀而應予以憫恕，
    爰不依刑法第五十九條酌減其刑。
四、另被告抗辯，其行為時有飲酒及精神疾病云云，並本院審理時提出國軍高雄總醫
    院附設民眾診療服務處九十三年八月九日診斷證明書、身心障礙手冊各一紙，證
    明被告於九十三年七月十六日住院經診斷有器質性精神病及輕度精神障礙。然查
    ：
  (一)國軍高雄總醫院函覆本院稱，被告為酒精依賴之個案，曾於戒斷時出現幻覺經驗
    、被害妄想，於九十三年一月於該院住院診斷為器質性精神病，其精神狀態是否
    為精神耗弱或心神喪失，另請接受精神鑑定方能判定，此有該院九十三年七月十
    九日醫慧○九三○○○四○一二號函一紙（參見本院卷宗）在卷可參。
  (二)且被告於本案經逮捕後，對於自己所為之上開犯行，於警局接受訊問時，尚且知
    道行使權利，拒絕夜間詢問，並對警詢問題內容明確回答；另於本院審理時，對
    於自己所為之上開犯行，於接受訊問時，雖均屬較為被動之回答，惟尚均能明確
    將案情供明在卷，並明瞭上開所為係屬違法，而辯解其不知為偽鈔之情事，此有
    被告之警詢筆錄及本院審判筆錄各一份在卷可參，衡情被告於行為時，應無心神
    喪失或精神耗弱之情狀。
  (三)況經本院囑託高雄市立小港醫院鑑定被告於九十三年一月十二日本案行為時之精
    神狀態是否以達心神喪失或精神耗弱程度，經鑑定結果為：(1)被告雖於九十三年
    一月十五日犯案後，曾經出現短暫精神症狀即視幻覺及被害想法，然係由酒精戒
    斷症狀引起之現象，飲酒期間不會出現此現象，上揭現象並非嚴重精神疾病所引
    起之精神症狀，且被告智力中等並無明顯腦部病變情形，無呈現因酒精所造成之
    癡呆現象，故被告在排除酒精中毒及酒精界斷所引起瞻妄下，應屬有完全之理解
    判斷能力；(2)被告於九十三年一月十二日犯案前，為焦慮失眠症狀，並無明顯嚴
    重精神疾病，經被告陳述案發時精神狀態為意識不清且案發前有使用酒精之情形
    外，並無特殊生理病患及使用其他非法藥物，又被告於本案行為時向丙○○購買
    麵包後，尚欲再證實其所持有之拾獲鈔票之真偽，而向市場其他攤販購物，是被
    告行為前、後觀察感並無受損情形，被告行為時並無明顯酒精中毒或酒精界斷所
    引起之瞻妄情形，故被告於本案行為時並無精神耗弱之情形，此有該院九十四年
    二月五日高醫港精字第○九四○○○○一八九號函附之被告精神鑑定報告書一份
    （參見本院卷宗）在卷可參，亦同本院上開之認定，是被告於侵占脫離他人持有
    物及行使上開偽造五百元紙幣行為時，既無精神耗弱及心神喪失之情狀，自無依
    刑法第十九條之規定而有不罰或減輕其刑之可能，併此敘明。
五、末按偽造之紙幣，除已滅失而不復存在者外，不問屬於犯人與否，均應依刑法第
    二百條之規定沒收之，此係對於刑法第三十八條之特別規定，係採必須沒收主義
    。是依上揭說明，扣案如附表所示之偽造通用紙幣共計十七張，依刑法第二百條
    之規定，應均併為沒收之宣告。至證人庚○○於本院審理中之證述及證人李柏鋒
    於偵訊中證述內容，均與本案無關連性，附此說明。
據上論斷，應依刑事訴訟法第二百九十九條第一項前段，刑法第一百九十六條第一項
、第三百三十七條、第五十五條、第四十七條、第二百條，罰金罰鍰提高標準條例第
一條前段，判決如主文。
本案經檢察官甲○○到庭執行職務。
中　　　華　　　民　　　國　　九十四　　年　　　三　　　月　　 十八 　　日
                                  臺灣高雄地方法院刑事庭
                                      審判長法官  張桂美
                                      法      官  林芳華
                                    　法　　　官  唐中興
右正本證明與原本無異。
如不服本判決，應於判決送達後十日內，向本院提出上訴狀。
                                      書  記  官  顏宗貝
中　　　華　　　民　　　國　　九十四　　年　　　三　　　月　　 十八 　　日
附錄本案判決論罪科刑法條：
中華民國刑法第一百九十六條第一項
行使偽造、變造之通用貨幣、紙幣、銀行券，或意圖供行使之用而收集或交付於人者
，處三年以上十年以下有期徒刑，得併科五千元以下罰金。
中華民國刑法第三百三十七條
意圖為自己或第三人不法之所有，而侵占遺失物、漂流物或其他離本人所持有之物者
，處五百元以下罰金。
